【裁判字號】    91,訴,2780
【裁判日期】    920326
【裁判案由】    撤銷贈與行為等
【裁判全文】
臺灣台南地方法院民事判決  九十一年度訴字第二七八○號
    原      告  台南區中小企業銀行股份有限公司民生分公司
    法定代理人  丙○○
    訴訟代理人  丁○○
    被      告  乙○○
                甲○○
右當事人間請求撤銷贈與行為等事件，本院判決如左：
    主    文
被告乙○○於民國九十一年六月三日就座落台南市○區○○段第二０五六地號、建、
面積九二．一三平方公尺土地所有權全部；暨座落其上第一一四五建號、建物門牌：
台南市○區○○街二一六－三號，面積總合（含一層至四層面積均為五五．八五平方
公尺、屋頂突出物面積五．四六平方公尺、地下層面積一九．九九平方公尺）二四八
．八五平方公尺、陽台二五．五五平方公尺之建物所為贈與被告甲○○之行為撤銷。
前項所示不動產於民國九十一年六月十二日以夫妻贈與為原因所為之所有權移轉登記
應予塗銷。
訴訟費用由被告連帶負擔。
    事實及理由
一、本件被告經合法通知，未於最後言詞辯論期日到場，核無民事訴訟法第三百八十
    六條所列各款情形，爰依原告之聲請，由其一造辯論而為判決。
二、原告主張：借款人吳萬穿邀同被告乙○○及案外人紀敏華、紀美惠等人為連帶保
    證人，於民國（下同）九十年八月三十一日向原告借款新台幣（下同）六百五十
    五萬元，約定期間自九十年八月三十一日起至九十一年八月三十一日止，按月計
    付利息，如未按期支付利息或攤還本息或到期不為清償時，其逾期在六個月以內
    者按約定利率百分之十，超過六個月者按約定利率百分之二十計付違約金，如有
    一期未按時繳付，即喪失期限利益，應即清償全部未還本金、利息及違約金，惟
    上揭借款自九十一年八月一日起即違約未按期繳款，依約已喪失期限利益；被告
    乙○○於九十一年六月三日將原屬其所有之座落台南市○區○○段第二０五六地
    號、建、面積九二．一三平方公尺土地所有權全部；暨座落其上第一一四五建號
    、建物門牌：台南市○區○○街二一六－三號，面積總合（含一層至四層面積均
    為五五．八五平方公尺、屋頂突出物面積五．四六平方公尺、地下層面積一九．
    九九平方公尺）二四八．八五平方公尺、陽台二五．五五平方公尺之建物（下稱
    系爭土地、建物）贈與移轉於告甲○○，並於九十一年六月十二日辦妥所有權移
    轉登記，然原告與被告乙○○間尚有債權存在，且係發生在贈與行為之前，被告
    間之贈與行為導致被告乙○○之財產減少，有損原告之利益，原告依民法第二百
    四十四第一、四項之規定，自得請求將被告二人間就系爭土地、建物所為之贈與
    行為撤銷，並請求塗銷該所有權移轉登記。被告雖抗辯債務人吳萬穿尚有足夠之
    財產足以清償對原告之債務，且保證人紀美惠就系爭借款已提供不動產供原告設
    定抵押云云，惟本件主債務人吳萬穿之借款係信用放款，而非另件抵押借款，且
    經原告清查債務人吳萬穿之資產、負債情況，吳萬穿對原告尚有主債務本金二千
    四百零六萬七千四百元，保證債務二百三十三萬三千八百零一元，合計二千六百
    四十萬一千二百零一元，而吳萬穿所有之不動產，依財政部台灣省局南國稅局財
    產歸屬資料清單及九十年度綜合所稅各類所得資料清單核對結果，其殘餘價值僅
    二十八萬三千六百元，顯已不足清償原告之債權，是被告所辯吳萬穿尚有貲力清
    償云云，顯不足採信等語，求為判決如主文，並提出借據暨授信約定書一份、放
    款帳單一份、放款撥款傳票一紙、假處分裁定影本一份、本院九十一年度重訴字
    第五六六號民事判決影本一份、戶籍謄本二份、歸戶財產查詢清單一份、地籍謄
    本一份、財政部台灣省局南國稅局財產歸屬資料清單一份、九十年度綜合所稅各
    類所得資料清單一份、借保戶會簽查詢單一紙、不動產價值評估一覽表一紙、財
    團法人金融聯合徵信中心資料一份、土地暨建物登記謄本一份等為憑。
三、被告雖均未到庭，惟依被告前所委任代理人陳萬呈所具答辯狀及言詞陳稱：債務
    人吳萬穿於九十年八月三十一日以被告乙○○等人為連帶保證人，向原告借用六
    百五十五萬元固屬事實，但已清償一部分，尚欠六百零五萬元之本金及利息，但
    吳萬穿同時提供下列不動產給原告設定抵押權：紀美惠所有座落台南市○○區
    ○○段五一之十一地號、旱、面積一四方公尺，九十一年七月公告現值每平方公
    尺三萬八千元，值五百四十三萬四千元；紀美惠所有座落台南市○○區○○段
    一九０之三一地號、旱、面積一０四平方公尺，公告值每平方公尺二萬七千元，
    值二百八十萬八千元；紀美惠所有台南市○區○○段二０五七號、建、面積九
    二．二四平方公尺，公告現值每平方公尺二萬一千元，值一百九十三萬七千零四
    十元；紀美惠所有同段建號一一四六號，門牌號碼西區○○街二一八號鋼筋混
    凝土造四層樓房一棟，總建面積二四九．七六平方公尺，約值一千萬元。債務人
    吳萬穿負欠原告之金額僅本金六百零五萬元，但既由紀美惠提供前揭四項不動產
    予原告設定抵押權，其價值高達二千萬元，如原告行使抵押權，拍賣其抵押物，
    顯然可獲得清償全部抵押借款債權本金及利息，並無害於原告之權利，且主債務
    人吳萬穿本身的財產足以清償對原告所負之債務，被告間之夫妻間贈與，因甲○
    ○年老想要有一份保障，被告乙○○方將系爭土地、建物登記予甲○○，縱然為
    無償行為，原告仍不得請求撤銷及塗銷登記等語，求為判決駁回原告之訴，並提
    出土地謄本三份、建物登記謄本一份等為憑。
四、兩造不爭之事實及爭執內容：
（一）原告主張被告乙○○擔任主債務人吳萬穿之連帶保證人，於九十年八月三十一
      日向原告借款六百五十五萬元，約定至九十一年八月三十一日清償，惟主債務
      人吳萬穿自九十一年七月一日起即未依約繳付分期付款之本金及利息，原告乃
      對主債務人及連帶保證人提起付借款訴訟，經本院判決主債務人吳萬穿及被告
      乙○○等人應給付借款餘額六百零五萬元及自九十一年七月一日起約定之利息
      、違約金等事實，有原告所提之借據暨授信約定書一份、放款帳單一份、放款
      撥款傳票一紙、本院九十一年度重訴字第五六六號民事判決影本一份等為憑，
      並為被告所不爭執，此部分之事實自堪認定。
（二）被告乙○○將原屬其所有之系爭土地、建物以夫妻贈與為登記原因（原因發生
      日期九十一年六月三日），於九十一年六月十二日移轉登記予被告甲○○，惟
      經原告聲請假處分，並於九十一年十月七日為限制登記等事實，有原告所提土
      地及建物登記謄本在卷足憑，並為被告所不爭執。
（三）被告抗辯主債務人本身有足夠之貲力足以清償對原告所負借款，另連帶保證人
      紀敏華亦提供四筆不動產供原告設定抵押，原告只要將該抵押物聲請拍賣求償
      ，即可獲得十足清償，是被告間之贈與移轉登記，並未損害於原告之債權，原
      告自不得請求撤銷云云，惟為原告所不認，另陳稱本件借款係信用貸款，並非
      被告所指另件抵押借款，而主債務人吳萬穿所有其他財產，其殘餘價值已不足
      清償其所負欠債等語，從而本件應審究者為：被告間所為之夫妻贈與行為是否
      有害於原告之債權為斷，亦即主債務人吳萬穿是否自身有足夠之貲力清償對原
      告之欠款，連帶保證人紀敏華所提供之抵押物，是否為本件原告主張之借款之
      抵押，抑或如原告所主張該抵押品係他筆借款之擔保。
五、得心證之理由：
（一）查被告乙○○於九十年八月三十一日擔任主債務人吳萬穿之連帶保證人，向原
      告借款六百五十五萬元，至九十一年七月一日停止繳納本金時，其借款餘額尚
      有六百零五萬元，經原告對主債務人吳萬穿及連帶保證人即被告乙○○及紀敏
      華、紀美惠等四人提起給付借款訴訟，顯見吳萬穿就其借務已有無法按期清償
      之事實，被告雖辯稱主債務人吳萬穿自身有足夠貲力清償本件借款，惟此為屬
      有利於被告之事實，自應由被告負舉證之責，乃被告於本院九十二年一月十五
      日審理時，尚庭表示會再提出相關證據說明，惟迄今仍未見其提出足資證明吳
      萬穿有足夠貲力之證明，是被告此部分之辯詞已難採認；另依原告所提之財團
      法人金融聯合徵信中心關於主債務人吳萬穿在九十一年六月份之授信與保證資
      訊表，其所負主債務餘額共計為三千六百零二萬二千元，另從債務亦有五百八
      十五萬六千元，而吳萬穿現有之不動產價值，其殘餘價值僅有二十八萬三千六
      百元，此殘餘價值數額何能擔負前揭主債務及從債務數額，益見被告所辯主債
      務人吳萬穿自身有足夠能力清償本件借款云云，毫無憑籍，自難採認。
（二）本件主債務人之借款，其未償餘額達六百零五萬元，被告雖主張其連帶保證人
      紀惠另提供如事實欄所載之四處不動產供設定抵押權用以擔保云云，惟為原告
      所否認，另陳稱系爭借款為信用貸款等語，核對原告所提出之借保戶會簽查詢
      單，主債務人吳萬穿對原告所負之欠款共計三筆，其中擔保透支契約授信一千
      萬元及擔保放款一千萬元部分，均以不動產設定抵押，惟本件屬短期放款，因
      原提供之不動產經重估後，其擔保價值不足而改為信用貸款，此有查詢單在卷
      足稽；而被告所主張四處不動產，依被告所提之土地及建物登記謄本觀之，
      紀美惠所有座落台南市○○區○○段五一之十一地號部分，其設定抵押權之日
      期為八十年七月十六日，抵押擔保金額為九百萬元，債務人為吳萬穿、紀美惠
      二人；紀美惠所有座落台南市○○區○○段一九０之三一地號部分，其設定
      抵押權之日期為八十年七月十六日，抵押擔保金額為三百九十五萬元，債務人
      為紀美惠、吳萬穿；紀美惠所有台南市○區○○段二０五七地號部分，其設
      定抵押權之日期為七十三年十月十六日，抵押擔保金額為三百三十萬元，債務
      人為紀美惠、吳萬穿；紀美惠所有同段建號一一四六號，門牌號碼西區○○
      街二一八號鋼筋混凝土造四層樓房一棟部分，其設定抵押權之日期為七十三年
      十月十六日，抵押擔保金額為三百三十萬元，債務人為紀美惠、吳萬穿，此有
      前揭土地及建物登記謄本足憑，依其設定日期、擔保金額、債務人名義等，均
      與本件系爭六百六十五萬元之借款不符，是被告抗辯前揭四筆不動產抵押之擔
      保標的為本件系爭六百六十五萬元借款云云，應不足採。
（三）再本件原告所主張之借款，被告乙○○係基於連帶保證人之地位，屬民法第二
      百七十二條第一項所定之連帶債務，依同法第二百七十三條規定：連帶債務之
      債權人，得對於債務人中之一人或數人或其全體，同時或先後請求全部或一部
      之給付。連帶債務未全部履行前，全體債務人仍負連帶責任。原告自得對被告
      乙○○為全部之請求，而非須先行對主債務人吳萬穿或先就擔保品追償而無效
      後，始得對被告乙○○求償，是縱主債務人吳萬穿事實上有貲力清償本件系爭
      借款，抑或有其他擔保品足供原告求償，仍不妨害原告得以上揭對被告乙○○
      之連帶保證債務直接先行對被告乙○○求償之權利，是被告所辯主債務人吳萬
      穿自身有足夠之貲力清償系爭借款，抑或有其他擔保品足供原告求償，被告間
      之贈與並未損害於原告云云，核不足採。
（四）綜上所陳，本件被告間就系爭土地、建物於九十一年六月三日所成立之贈與契
      約，並於九十一年六月十二日所為之所有權移轉登記，均屬有害於原告對被告
      乙○○之債權，則原告依民法第二百四十四條第一、四項之規定，請求撤銷被
      告乙○○就系爭土地、建物贈與被告甲○○之行為，並將所有權移轉登記塗銷
      ，自無不合，應予准許。
（五）因本案事證已臻明確，兩造其餘主張陳述及所提之證據，均毋庸再予審酌，附
      此敘明。
六、據上論結：本件原告之訴為有理由，並依民事訴訟法第三百八十五條第一項前段
    、第八十五條第第二項，判決如主文。
中      華      民      國    九十二    年      三      月    二十六    日
                              臺灣台南地方法院民事第一庭
~B法      官  王  國  忠
右為正本係照原本作成
如對本判決不服，須於判決送達後二十日內向本院提出上訴狀。
中      華      民      國    九十二    年      三      月    二十六    日
~B法院書記官  陳  富  賓


司法院資訊處製作；財團法人民間司法改革基金會備份。
